ACORDAO-COMPLETO-2366734

ACÓRDÃO 1849/2019 ATA 29/2019 - PLENÁRIO

VISTOS, relatados e discutidos estes autos de Representação, com pedido de medida cautelar, formulada por Kayo Cézar Almeida de Andrade, em face de supostas irregularidades constantes da Tomada de Preços n. 1/2019, conduzida pelo Tribunal Regional do Trabalho da 13ª Região/PB, que teve por objeto “a contratação de empresa especializada, por regime de empreitada por preço unitário, para execução de reforma e manutenção do Edifício-Sede do TRT da 13ª Região”,
ACORDAM os Ministros do Tribunal de Contas da União, reunidos em Sessão Plenária, diante das razões expostas pelo Relator, em:
9.1. conhecer da representação, satisfeitos os requisitos de admissibilidade constantes no art. 113, § 1º, da Lei 8.666/1993, c/c os arts. 235 e 237, VII, do Regimento Interno deste Tribunal, e no art. 103, § 1º, da Resolução - TCU 259/2014;
9.2. no mérito, considerá-la parcialmente procedente;
9.3. indeferir o pedido de medida cautelar formulado pelo representante, uma vez ausentes os pressupostos essenciais para sua concessão; 
9.4. dar ciência ao Tribunal Regional do Trabalho da 13ª Região, com fundamento no art. 7º da Resolução – TCU 265/2014, sobre a seguinte impropriedade/falha, identificada na Tomada de Preços 2/2019, para que sejam adotadas medidas internas com vistas à prevenção de ocorrência de outras semelhantes:
9.4.1. a exigência de registro de atestado da capacidade técnica-operacional, em nome de qualquer profissional, no Conselho Regional de Engenharia, Arquitetura e Agronomia – Crea ou Conselho de Arquitetura e Urbanismo (CAU) , conforme verificado na Tomada de Preços 1/2019, não tem previsão legal no art. 30, § 3º, da Lei 8.666/1993, e contraria o disposto na Resolução Confea 1.025/2009 e nos Acórdão 128/2012-TCU-Segunda Câmara (relatado pelo Ministro José Jorge) , 655/2016-TCU-Plenário (relatado pelo Ministro Augusto Sherman) e 205/2017-TCU-Plenário (relatado pelo Ministro Bruno Dantas) ; e
9.5. arquivar o presente processo, com fundamento no art. 169, inciso V, do Regimento Interno do Tribunal.

Representação em face de supostas irregularidades constantes da tomada de preço que teve por objeto a contratação de empresa especializada, por regime de empreitada por preço unitário, para execução de reforma e manutenção do Edifício-Sede do TRT da 13ª Região.

Tribunal Regional do Trabalho da 13ª Região/PB.

3. Interessados/Responsáveis: não há.

13.1. Ministros presentes: José Mucio Monteiro (Presidente), Augusto Nardes, Raimundo Carreiro (Relator), Ana Arraes, Bruno Dantas e Vital do Rêgo.
13.2. Ministro-Substituto convocado: André Luís de Carvalho.

RAIMUNDO CARREIRO

Trata-se de representação, com pedido de medida cautelar, formulada por Kayo Cézar Almeida de Andrade, em face de supostas irregularidades constantes da Tomada de Preços n. 1/2019, conduzida pelo Tribunal Regional do Trabalho da 13ª Região/PB, que teve por objeto “a contratação de empresa especializada, por regime de empreitada por preço unitário, para execução de reforma e manutenção do Edifício-Sede do TRT da 13ª Região” (peça 4, p. 1) .
2.	Por meio de Despacho à peça 9, de 4.6.2019, conheci da representação, indeferi o pedido de medida cautelar e determinei a realização de oitiva prévia do TRT-13. O ofício que encaminhou a oitiva prévia foi entregue em 18.6.2019, conforme aviso de recebimento acostado à peça 11.
3.	Em 13.6.2019 o certame fora homologado, tendo o objeto sido adjudicado à empresa vencedora, FC-Fernandes Carvalho Construtora Ltda. (peça 17, p. 152) , que pactuou com o órgão licitante o Contrato TRT n. 19/2019, no valor de R$ 574.108,58, com vigência prevista de cinco meses (peça 17, p. 164-182) .
4.	A resposta à oitiva prévia encontra-se acostada à peça 13.
5.	Com fulcro no inciso I do § 3º do art. 1º da Lei n. 8.443/92, transcrevo a instrução, acorde, da Secretaria de Controle Externo de Aquisições Logísticas – Selog, a qual propõe conhecer da presente representação para, no mérito, considerá-la parcialmente procedente (peças 21 a 23) :
“Instrução de Análise de Oitiva Prévia
	A. Identificação do Processo

	TC Processo 012.548/2019-7
	Conhecimento. Indeferimento da cautelar. Procedência parcial. Arquivamento.

	Unidade Jurisdicionada
	Uasg

	Tribunal Regional do Trabalho da 13ª Região
	80005

	Objeto

	Contratação de empresa especializada, por regime de empreitada por preço unitário, para execução de reforma e manutenção do Edifício-Sede do TRT da 13ª Região/PB (peça 4, p. 1) .

	Representante
	CPF

	Kayo Cézar Almeida de Andrade
	XXX.380.294-XX

	Há pedido de Sustentação Oral?
	Documento de Identificação 

	Não
	3.332.596 (peça 1, p. 32) 

	Modalidade
	Número
	Tipo

	Tomada de Preços
	1/2019
	Menor preço global

	Vigência do contrato
	Valor Contratado

	Cinco meses, contados do início dos serviços (peça 17, p. 165 e 187) .
	R$ 574.108,58 (peça 17, p. 173 e 187) 

	Fase do Contrato

	Contrato 19/2019-TRT, firmado em 13/6/2019, publicado no DOU de 17/6/2019, com a empresa FC – Fernandes Carvalho Construtora Ltda. (CNPJ: 13.570.141/0001-91) , (peça 17, p. 164-182) 

	B. Momento Processual

	Conhecida a presente Representação (peça 9) e promovida a oitiva prévia quanto às alegações do representante e demais questões levantadas por esta Unidade Técnica, passa-se a analisar as respostas apresentadas, tópico a tópico, conforme transcrição/contextualização a seguir.

	C. Histórico de Comunicações

	Despacho do Relator
	Peça 9
	4/6/2019

	Ofícios Encaminhados pela Selog

	Ao TRT/PB
	Ofício 1280/2019-TCU/Selog, de 6/6/2019 (peça 10) 
Ofício 0772/2019-TCU-Seproc, de 27/6/2019 (peça 12) 

	D. Documentos Apresentados em Resposta à Oitiva

	Pela Unidade Jurisdicionada

	Ofício TRT SGP 127/2019, de 27/6/2019 – Gabinete da Presidência (peça 13, p.1-2) , acompanhado dos documentos referentes ao processo licitatório e da contratação dele decorrente (peças 13 a 17) .

	E. Medida Cautelar – Avaliação dos Pressupostos

	Perigo da Demora

	Há decisão judicial ou administrativa, sem especificação de prazo, para suspender o andamento do processo licitatório ou a contratação?
	Não há informação

	No caso de contratação normal
	O contrato decorrente do certame já foi assinado?
	Sim

	No caso de Registro de Preços:
	A ata de registro de preços decorrente do certame já foi assinada?
	Não se aplica

		O contrato decorrente da ata de registro de preços (que, porventura, seja objeto da representação/denúncia) já foi assinado?
	Não se aplica.

		A ata de registro de preços decorrente do certame ainda possui saldo que permita novas contratações pelo órgão gerenciador ou por eventuais adesões
	Não se 

	Análise:

	Está afastado o pressuposto do perigo da demora, em razão de que o contrato decorrente da Tomada de Preços 1/2019 já foi assinado com a licitante vencedora.

	Perigo da Demora Reverso

	O serviço/bem é essencial ao funcionamento das atividades do órgão/entidade?
	Não

	O órgão ou entidade está coberto contratualmente pelo serviço com razoável vigência (há a possibilidade de voltar a fase ou refazer o certame, a depender da consequência da concessão de cautelar no caso concreto) ou admite prorrogação excepcional?
	Não se aplica

	Caso haja a possibilidade de manutenção do contrato com a atual prestadora dos serviços, as condições dessa contratação seriam melhores (menor preço e atendimento satisfatório) que o que se está em vias de contratar?
	Não se aplica

	Análise:

	Não se verifica a existência do perigo da demora reverso, tendo em vista que o funcionamento das atividades do órgão não resta impossibilitado até que se aguarde o deslinde dos fatos apontados na representação.

	Plausibilidade Jurídica

	O órgão/entidade está sujeito aos normativos supostamente infringidos?
	Sim

	Há plausibilidade nas alegações do representante?
	Não

	Há indício de sobrepreço ou superfaturamento?
	Não

	Há grave risco de lesão ao erário, inexecução ou execução insatisfatória do objeto?
	Não

	Análise quanto à plausibilidade jurídica e quanto à necessidade de adoção de medida cautelar:

	Item 2. “a”. do Ofício 1280/2019-TCU/Selog: inclusão da exigência contida no item 4.3.9.1 do Edital, de registro de atestado da capacidade técnica-operacional, em nome de qualquer profissional, no Conselho Regional de Engenharia, Arquitetura e Agronomia – Crea ou Conselho de Arquitetura e Urbanismo (CAU) , o que não está previsto no art. 30, § 3º, da Lei 8.666/1993, que ampara a exigência do referido atestado e contraria a Resolução Confea 1.025/2009 e os Acórdão 128/2012-TCU-Segunda Câmara, 655/2016-TCU-Plenário e 205/2017-TCU-Plenário.
Fundamento legal ou jurisprudencial: Resolução Confea 1.025/2009 e os Acórdão 128/2012-TCU-Segunda Câmara, 655/2016-TCU-Plenário e 205/2017-TCU-Plenário.
Manifestação do órgão/entidade (peça 13) :
No tocante ao ponto questionado, a Unidade Jurisdicionada apresentou em essência os seguintes esclarecimentos:
	a) não houve ilegalidade na exigência editalícia aposta no subitem 4.3.9.1 do Edital;	b) também não houve restrição à competitividade na licitação em decorrência da exigência editalícia aposta no subitem 4.3.9.1 do Edital, pois apenas uma empresa foi inabilitada pela não comprovação do mesmo, conforme se vê na tabela constante à peça 13, p.4) ;	c) cita a redação do subitem 4.3.9 do Edital da Tomada de Preço em questão, conforme abaixo:
[...]4.3.9. Atestado de capacidade Técnico - Operacional: Comprovação por parte da empresa licitante de ter executado serviço de características similares ou superiores à do objeto deste Certame Licitatório. Esta comprovação se dará obrigatoriamente através dos documentos abaixo descritos:
4.3.9.1. Declaração (ões) , Certidão (ões) ou Atestado (s) emitido por pessoas jurídicas de Direito Público ou Privado, em nome de qualquer profissional e devidamente registrada pela entidade profissional competente (CREA - Conselho Regional de Engenharia e Agronomia ou CAU - Conselho de Arquitetura e Urbanismo) , referente a serviço realizado em qualquer época ou local pela empresa licitante, comprovando a execução de serviço' de características similares e sem irregularidades;
4.3.9.2. Será considerado para este item, serviço de características similares, aquele que englobe, no mínimo, a execução para órgão ou entidade da administração pública direta ou indireta, federal, estadual, municipal ou do Distrito Federal, ou ainda, para empresas privadas no que se refere à execução e/ou fornecimento e aplicação de que pelo menos 300 m² de porcelanato.
4.3.9.2.a. As características aqui exigidas (Acervo Técnico Operacional) não precisam constar de uma mesma obra. 
4.3.9.2.b. Será admitida a apresentação de mais de um atestado que, somados, comprovem a experiência requerida da empresa no serviço de referência, contemplando todas as características qualitativas exigidas acima, mesmo que em obras distintas. [...];
	d) destaca trecho do Acórdão 2205/2017-TCU-Plenário [na verdade, o Acórdão 205/2017-TCU-Plenário, da relatoria do Ministro Bruno Dantas]: “[...]considerando que a exigência de averbação de atestado de capacidade técnico-operacional (ou seja, da licitante, e não do profissional vinculado ao Crea/CAU) é ilegal[...]”;
	e) menciona a redação do artigo 55 da Resolução Confea 1.025/2009:
[...]Art. 55. É vedada a emissão de CAT em nome da pessoa jurídica.
Parágrafo único. A CAT constituirá prova da capacidade técnico-profissional da pessoa jurídica somente se o responsável técnico indicado estiver a ela vinculado como integrante de seu quadro técnico.
	f) apresenta os normativos referentes às obras e serviços de engenharia, com o conceito de: licenciamento para obras; projetos; alvarás de construção e Anotação de Responsabilidade Técnica (ART) e Registro de Responsabilidade Técnica (RRT) , e conclui:
Para o mundo da engenharia não existe serviço ou obra, se o mesmo não estiver devidamente registrado (a) pelo profissional Responsável Técnico no conselho competente, seja através de ART (CREA - Conselho Regional de Engenharia e Agronomia) ou de RRT (CAU - Conselho de Arquitetura e Urbanismo) .
	g) explicita a diferença entre “capacitação técnico-profissional” e “capacitação técnico-operacional” e conclui que o entendimento do sistema Crea/Confea é que "a capacidade técnica de uma empresa varia em função da alteração dos acervos técnicos dos profissionais integrantes de seu quadro técnico";
	h) afirma, mais adiante:
Das Decisões n°s 767/1998 - Plenário, 285/2000 - Plenário e 86/2002 - Plenário e do Acórdão 478/2015-TCU-Plenário, observamos que diferentemente do entendimento do sistema CREA/CONFEA, o TCU entende que: a capacidade técnica de uma empresa não guarda relação aos acervos técnicos dos profissionais integrantes de seu quadro técnico, mas sim de sua experiência anterior nos serviços por ela desenvolvidos.
	i) registra que os órgãos da Administração Pública devem se nortear pelos julgados e orientações normativas do colendo Tribunal de Contas da União e não de entidades privadas ou conselhos de classe, nos termos da Súmula TCU 222;
	j) afirma que a exigência editalícia insculpida no subitem 4.3.9.1 não contrariou a jurisprudência do TCU acima citada, pelos motivos que expôs: 
a) Para fins de existência "real, efetiva, concreta e prática", todo e qualquer serviço ou obra de engenharia deve estar devidamente registrada por um Responsável Técnico na entidade profissional competente. Esse serviço fará parte da capacitação técnico-profissional do citado Responsável Técnico (entendimentos do sistema CREA/CONFEA e do TCU) e também fará parte da experiência anterior (que se demonstra através de registros, da reprodução de atos ou fatos conhecidos) , ou seja, da capacitação técnico-operacional da empresa, quando a mesma detinha em seus quadros o referenciado Responsável Técnico (entendimento do TCU, discordante do entendimento do sistema CREA/CONFEA) ;
b) Em momento algum se pediu na Norma Editalícia que fosse registrado "Acervo Técnico-Operacional" junto ao CREA, mas sim, a apresentação de um documento vinculado a uma a CAT - Certidão de Acervo Técnico de qualquer profissional referente a um serviço, realizado quando o mesmo fez parte do quadro técnico daquela empresa (ou seja, a comprovação do histórico/experiência anterior da empresa para um serviço que realmente existiu, por guardar registro no canal competente. 
Destaque-se que não houve limitação temporal, pois o serviço poderia ter sido "realizado em qualquer época ou local" e ainda admitiu-se o somatório de atestados, ou seja, a empresa poderia ter apresentado várias CAT's em nome de vários profissionais, que, somadas correspondessem a exigência quantitativa estabelecida.
c) O Acórdão 195/2003-TCU-Plenário destaca que [...]cabe à Administração, com vista a preservar o patrimônio público... arbitrar quais as exigências a serem colocadas em edital, desde que não direcione a licitação, para se resguardar de possíveis licitantes sem capacitação para assumir um contrato cuja complexidade e materialidade foram previamente definidas pelo administrador[...], sendo a atual situação enquadrada nos termos da Decisão n° 432/96 - Plenário, que [...] retira a limitação específica relativa a exigibilidade de atestados destinados a comprová-la, deixando que a decisão quanto a essa questão fique ao critério da autoridade licitante, que deve decidir quanto ao que for pertinente, diante de cada caso concreto, nos termos do art. 30, II".[...];
	k) cita, em seu favor, as disposições de Nota Técnica da Advocacia-Geral da União sobre capacitação técnico-operacional e, ao final, afirma:
Na licitação ora sob análise, temos que o quantitativo mínimo exigido a título de capacitação técnico-operacional foi de 300 m² (trezentos metros quadrados) de porcelanato, conquanto o edital (vide planilha  orçamentária anexa ao Projeto Básico - item 4.3) aduz a 1.575,48 m² (um mil, quinhentos e setenta e cinco, vírgula quarenta e oito metros quadrados) , ou seja, foi exigido que a empresa tivesse em seu histórico devidamente comprovado, a execução de aproximadamente 19% (dezenove por cento) do que seria objeto da contratação, porcentagem bem inferior ao estabelecido como máximo pelo TCU;
	l) quanto ao subitem 4.3.8 do edital, relativo à capacitação técnico-profissional, registra:
As exigências do subitem 4.3.8 guardam consonância tanto com o já acima esposado de que "para fins de existência real, efetiva, concreta e prática", todo e qualquer serviço ou obra de engenharia deve estar devidamente registrada por um Responsável Técnico na entidade profissional competente, como também as orientações normativas do colendo TCU, uma vez que só será exigido o vínculo do profissional que detenha capacitação técnica, caso a empresa seja vencedora e quando da assinatura do contrato;
	m) ao final do primeiro questionamento, salienta que está devidamente justificada a legalidade da exigência editalícia aposta no subitem 4.3.9.1 do Edital.
Item 2.b. do Ofício 1280/2019-TCU/Selog: inabilitação, com fundamento no subitem 4.3.9 do Edital da Tomada de Preços 1/2019, pela Comissão Permanente de Licitação, das empresas abaixo relacionadas, encaminhando os relatórios técnicos que fundamentaram a decisão:
i) NSEG Construções Eireli-ME;
ii) RCS – Reformas Construções e Serviços Eireli-ME;
iii) GH Engenharia Ltda ME; e
iv) MVP Engenharia Ltda.
	a) de início, menciona;
Em uma leitura da Ata de Habilitação, a qual detêm todos os termos e fundamentos do ocorrido na Sessão Pública, temos que todas as empresas acima foram desclassificadas pelo mesmo motivo: "por não comprovar o exigido no item 4.3.9 do Edital, notadamente a execução e/ou fornecimento e aplicação de, pelo menos, 300 m² de porcelanato”.
	b) no que se refere à inabilitação das empresas: NSEG Construções Eireli-ME, GH Engenharia Ltda. ME e MVP Engenharia Ltda., registra que as mesmas:
 (...) elas apresentaram na forma exigida no item 4.3.9 a documentação referente ao citado "formalismo", ou seja, apresentaram à CPL Declaração (ões) , Certidão (ões) ou Atestado (s) emitido por pessoas jurídicas de Direito Público ou Privado, em nome de qualquer profissional (acompanhada de uma CAT, por exemplo) e devidamente registrada pela entidade profissional competente (CREA - Conselho Regional de Engenharia e Agronomia ou CAU - Conselho de Arquitetura e Urbanismo) , referente a serviço realizado em qualquer época ou local pela empresa licitante, comprovando a execução de serviço de características similares e sem irregularidades.
Não obstante, as empresas não comprovaram a execução de, pelo menos 300 m² (trezentos metros quadrados) de porcelanato, ou seja, não comprovaram ter uma experiência anterior nem de 19% (dezenove por cento) do que seria objeto da contratação;
	c) no tocante às três empresas acima, conclui que “... atenderam ao combatido subitem editalício 4.3.9.1, sendo inabilitadas tão somente pelo subitem 4.3.9.2.”;
	d) quanto à inabilitação da empresa RCS – Reformas Construções e Serviços Eireli-ME, deixa claro que foi a única empresa que não demonstrou a capacitação técnico-operacional na forma delineada na norma editalícia pelo subitem 4.3.9.1, apontada no Ofício 1280/2019 - TCU/Selog, como ensejador de restrição de competitividade;
	e) após os esclarecimentos sobre a documentação apresentada pela empresa acima referida, conclui:
a) Tentou fazer cumprir os requisitos habilitatórios pois adotou todos os procedimentos para a formalização do exigido no subitem 4.3.9.1, porém não obteve sucesso, uma vez que não apresentou o documento habilitatório exigido na Norma Editalícia, pela exiguidade do prazo;
b) Aquiesceu aos termos editalícios uma vez inexistindo no Protocolo TRT n° 3.664/2019 qualquer impugnação aos termos do Ato Convocatório; e 
c) Após sua inabilitação, por não atender aos ditames editalícios, impetrou recurso administrativo, onde apresentou as mesmas razões hoje postas no Ofício 1280/2019 - TCU/Selog que refere-se ao Processo TC Processo 012.548/2019-7.
	f) por fim, a resposta do TRT apresenta as seguintes conclusões sobre as impugnações à Tomada de Preços 1/2019 (peça 13, p. 32) :
a) não houve restrição à competitividade, havendo tratamento isonômico dos licitantes;
ii) para que um serviço ou obra de engenharia de fato exista sob o ponto de vista jurídico tem que estar registrada no sistema CREA/CONFEA, através de ART/RRT;
c) ) não se exigiu no subitem 4.3.9.1 do Ato Convocatório registro de Atestado de capacidade Técnico-Operacional no sistema CREA/CONFEA, mas sim a apresentação de um documento (Declaração, Certidão ou Atestado) vinculado a uma a CAT - Certidão de Acervo Técnico de qualquer profissional referente a um serviço, realizado quando o mesmo fez parte do quadro técnico daquela empresa (ou seja, a comprovação do histórico/experiência anterior da empresa para um serviço que realmente existiu, por guardar registro no canal competente;
d) buscou-se a adequação dos seus ditames à legislação afeta às licitações e contratos administrativos aos normativos e à jurisprudência do colendo TCU - Tribunal de Contas da União, destacando-se que a qualificação técnica exigida foi efetiva, concreta, prática e objetiva, utilizando-se de critérios já pacificados onde apontamos novamente o trecho da Decisão TCU n° 86/2002 - Plenário: "importa reconhecer que as CAT n° 5290 e 5288 efetivamente poderiam ser consideradas pela Comissão de Licitação, tendo em vista que demonstram que a empresa já executou serviços de revestimento de aparelhos...";
e) observou-se. inclusive, a preservação do patrimônio público, conforme orientações da colenda Corte de Contas, como bem dispõe o Acórdão 195/2003-TCU-Plenário: "cabe à Administração, com vista a preservar o patrimônio público... arbitrar quais as exigências a serem colocadas em edital, desde que não direcione a licitação, para se resguardar de possíveis licitantes sem capacitação para assumir um contrato cuja complexidade e materialidade foram previamente definidas pelo administrador"; e
f) o resultado do certame, nos remete a entendermos não ter havido prejuízo ao erário, uma vez que o valor contratado para o serviço objeto da licitação foi de R$ 574.108,58 (quinhentos e setenta e quatro mil, cento e oito reais e cinquenta e oito centavos) , valor 15,36% (quinze vírgula trinta e seis por cento) inferior ao total estimado pela Administração, RS 678.325,30 (seiscentos e setenta e oito mil, trezentos e vinte e cinco reais e trinta centavos) . Cabendo ainda sobressaltar que o valor estimado pela Administração lastreou-se nos preços de insumos e custos de composição do SINAPI - Sistema Nacional de Pesquisa de Custos e índices da Construção Civil, metodologia utilizada para o orçamento de obras mantida pela Caixa Econômica Federal e pelo IBGE, conforme bem orienta o TCU.
Análise:
Da análise da manifestação da Unidade, depreende-se que está afastada a plausibilidade jurídica para concessão da medida cautelar requerida. Embora a exigência contida no item 4.3.9.1 do edital da Tomada de Preços 1/2019 seja, em tese, restritiva à competitividade  (item 2. “a”, da oitiva) , não ficou evidenciado que, neste caso concreto, tenha prejudicado a busca da proposta mais vantajosa para a Administração. 
Conforme se verifica na Ata de divulgação do resultado da habilitação relativa à Tomada de Preços 1/2019 (peça 3) , houve a participação de nove empresas. Destas, uma não apresentou a proposta comercial e foi excluída. Quatro competidores foram inabilitados por não comprovar o exigido no item 4.3.9 do Edital, quanto à execução e/ou fornecimento e aplicação de, pelo menos, 300 m² de porcelanato. Os outros quatro licitantes foram habilitados. Nenhum licitante foi inabilitado em razão da regra insculpida no subitem 4.3.9.1 do edital.
A exigência contida do subitem 4.3.9.1, do edital convocatório, contraria o disposto na Resolução Confea 1.025/2009 e nos Acórdão 128/2012-TCU-Segunda Câmara, 655/2016-TCU-Plenário e 205/2017-TCU-Plenário.
Acerca da análise dessa matéria revela-se pertinente transcrever excerto da instrução técnica lavrada no TC Processo 013.003/2019-4, que tratou da mesma irregularidade flagrada na Tomada de Preços 2/2019, realizada também pelo TRT da 13ª Região (TRT/PB) , referente à inclusão de exigência no edital de que o atestado para comprovação da capacidade técnico-operacional das empresas fosse registrado no Conselho Regional de Engenharia, Arquitetura e Agronomia – Crea ou Conselho de Arquitetura e Urbanismo (CAU) :
11. O atestado de capacitação técnica-operacional está previsto no inciso II do art. 30 da Lei 8.666/1993, o qual estabelece que os serviços objeto de ateste só precisam ser relevantes e similares em relação ao objeto da licitação. Isso quer dizer que deverão ser levadas em conta suas quantidades, prazos de atendimento, características e, ainda, se houve a plena satisfação do atendimento por parte do cliente (seja ele da Administração Pública ou do setor privado) , atestando que a empresa tem de fato a “capacidade” para atender o objeto licitado. Sem dúvida, tal dispositivo não menciona a exigência de atestado registrado no Crea, a não ser quando, no seu § 1º, trata das exigências quanto à comprovação da capacitação técnico-profissional (inciso I, do § 1º do art. 30 da Lei 8.666/1993) .
12. Distintas são a capacidade técnico-operacional e a capacidade técnico-profissional de uma empresa. A primeira é uma exigência referente aos atributos próprios da empresa, desenvolvidos a partir do desempenho da atividade empresarial, logo, é um atributo da pessoa jurídica. Já a segunda se relaciona com a existência de profissionais com acervo técnico compatível com a obra ou serviço de engenharia a ser licitado. O acervo técnico é toda a experiência do profissional por ele adquirida ao longo de sua vida, compatível com suas atribuições, desde que registrada a respectiva responsabilidade técnica – ART nos Conselhos Regionais de Engenharia e Agronomia, conforme art. 47 da Resolução 1.025/09, do Confea. O mencionado acervo técnico é obtido por meio de Certidão de Acervo Técnico – CAT.
13. As empresas não possuem acervo técnico propriamente dito. Conforme o art. 48 da Resolução 1.025/2009 do Confea, a pessoa jurídica terá a capacidade técnico-profissional representada pelo conjunto dos acervos técnicos dos profissionais integrantes de seu quadro técnico. Em síntese, a empresa possui a experiência técnico-operacional e o responsável técnico que trabalha para ela possui a experiência técnico-profissional. Dessa forma, a empresa não precisa de um atestado de capacidade técnica registrado no Crea. O que ela precisa é ter seu registro no Crea, por motivo da sua atividade (inciso I, do art. 30 da Lei 8.666/1993) . O profissional que é responsável técnico também deverá ter registro no Crea, mas quem deverá registrar o atestado é o próprio profissional.
14. Em assim sendo, tem razão o representante quando afirma que a validação no Crea dos atestados que visam comprovar a referida capacidade técnica-operacional das empresas não tem previsão legal, pois o registro de atestados técnicos é regulado pela Resolução 1.025/2009, do Conselho Federal de Engenharia e Agronomia (Confea) .
15. O Confea tem competência para “Fixar os procedimentos necessários ao registro, baixa, cancelamento e anulação da Anotação de Responsabilidade Técnica - ART, ao registro do atestado emitido por pessoa física e jurídica contratante e à emissão de Certidão de Acervo Técnico - CAT”, sendo a ART “o instrumento que define, para os efeitos legais, os responsáveis técnicos pela execução de obras ou prestação de serviços relativos às profissões abrangidas pelo Sistema Confea/Crea”, e o acervo técnico o conjunto das atividades desenvolvidas ao longo da vida do profissional. 
16. O acervo técnico é instrumentalizado por meio da emissão da Certidão de Acervo Técnico (CAT) , na qual constam os assentamentos do Crea referentes às ART arquivadas em nome do profissional, sendo então o documento oficial do Crea apto a fazer prova da capacidade técnica do profissional, mas não da empresa licitante.
17. A jurisprudência dessa Egrégia Corte de Contas também é unânime nesse sentido, conforme se observa nos seguintes acórdãos:
‘9.4. dar ciência ao Município de Itagibá/BA, de modo a evitar a repetição das irregularidades em futuros certames patrocinados com recursos federais, de que:
 (...) 
9.4.2. a exigência de comprovação de aptidão técnica devidamente registrada junto ao Crea, dando conta de que a empresa interessada já desenvolveu serviços idênticos/semelhantes ao previsto no objeto do edital, contraria a Resolução 1.025/2009 do Confea e o Acórdão 128/2012-TCU-Segunda Câmara;’ 
 (Acórdão 655/2016-TCU-Plenário, Relator Ministro Augusto Sherman Cavalcanti) .
1.7. Dar ciência à Fiocruz acerca das seguintes falhas constatadas no âmbito do Pregão Eletrônico 28/2016:
1.7.1. exigência de registro e/ou averbação de atestado da capacidade técnica-operacional, em nome da empresa licitante, no Conselho Regional de Engenharia, Arquitetura e Agronomia – Crea, o que não está previsto no art. 30, § 3º, da Lei 8.666/1993, que ampara a exigência do referido atestado, contida no item 8.7.2 do instrumento convocatório, e contraria a Resolução Confea 1.025/2009 e os Acórdão 128/2012-TCU-Segunda Câmara e 655/2016-TCU-Plenário;”
 (Acórdão 205/2017-TCU-Plenário, Relator Ministro Bruno Dantas) .
18. Dessa forma, o dispositivo constante do edital, no sentido de exigir um documento certificado pelo Crea ou CAU, que seria a CAT, para que comprove a experiência anterior de licitante, é ilegal, na medida em que ultrapassa o conceito estabelecido pelo artigo 30, § 1° da Lei 8.666/1993, podendo restringir indevidamente a competitividade do certame. Tal aspecto conecta-se à questão da inclusão no edital de um item ilegal.  
19. O outro aspecto já foi mencionado no item 9 da presente instrução e diz respeito ao momento da avaliação dos requisitos de habilitação pela Comissão Permanente de Licitação. A constatação da ofensa ao princípio constitucional da ampla competitividade nos certames públicos não pode ser considerada em abstrato, e, no caso concretamente considerado, não houve qualquer inibição capaz de inviabilizar a regularidade do certame, haja vista a quantidade considerável  de empresas participantes do certame e que efetivaram a entrega de seus documentos de habilitação (dez empresas) , destacando-se que nenhuma delas foi declarada inabilitada por conta da exigência apontada como irregular pela representação (comprovação de aptidão técnica devidamente registrada junto ao Crea) . Em outras palavras, não restou comprovada a efetiva restrição indevida à competitividade do certame, no caso apreço.
O processo acima citado resultou no Acórdão 4580/2019-TCU-Primeira Câmara, o qual deliberou (item 1.6.2.1) por dar ciência ao TRT/PB quanto a irregularidade da exigência de registro de atestado da capacidade técnica-operacional, em nome de qualquer profissional, no Conselho Regional de Engenharia, Arquitetura e Agronomia (Crea) ou Conselho de Arquitetura e Urbanismo (CAU) .
Isso posto, considerando que a cláusula restritiva não prejudicou o bom andamento do certame e nem o interesse público, deve ser proposto o indeferimento da medida cautelar requerida e que seja dada ciência à Unidade Jurisdicionada, nos seguintes termos:
a) exigência de registro de atestado da capacidade técnica-operacional, em nome de qualquer profissional, no Conselho Regional de Engenharia, Arquitetura e Agronomia – Crea ou Conselho de Arquitetura e Urbanismo (CAU) , conforme verificado na Tomada de Preços 1/2019, não tem previsão legal no art. 30, § 3º, da Lei 8.666/1993, e contraria o disposto na Resolução Confea 1.025/2009 e nos Acórdão 128/2012-TCU-Segunda Câmara (relatado pelo  Ministro  José Jorge) , 655/2016-TCU-Plenário (relatado pelo Ministro Augusto Sherman) e 205/2017-TCU-Plenário    (relatado pelo Ministro Bruno Dantas) ; 
Quanto ao questionamento do item 2.“b”, da oitiva, referente à inabilitação, com fundamento no subitem 4.3.9 do Edital da Tomada de Preços 1/2019, pela Comissão Permanente de Licitação, das empresas NSEG Construções Eireli-ME, RCS – Reformas Construções e Serviços Eireli-ME, GH Engenharia Ltda ME; e, MVP Engenharia Ltda, a resposta do TRT/PB foi suficiente para afastar a ocorrência de irregularidade, consoante já tratado no item 5 supra.
As quatro empresas foram inabilitadas por não comprovarem a experiência na execução e/ou fornecimento e aplicação de, pelo menos, 300 m² de porcelanato. Vale salientar que esse serviço estava previsto no item 4.3 da Planilha Estimativa de Custos, pelo quantitativo total de 1.575,48 m² e o valor orçado de R$ 173.176,76 (peça 4, p. 43-47) . Ou seja, a exigência foi de comprovação de execução de quantidade equivalente a cerca de 19% do quantitativo licitado, além de que foi limitada, simultaneamente, às parcelas de maior relevância e valor significativo do objeto a ser contratado, o que atende à jurisprudência desta Corte (Súmula TCU 263) .
Assim em relação a esse ponto, não há plausibilidade jurídica na representação.
Diante da análise acima, propõe-se indeferir o pedido de medida cautelar, uma vez ausente o pressuposto da plausibilidade jurídica, essencial para sua concessão. No mérito, deve-se propor que a presente representação seja considerada parcialmente procedente, seja dada ciência ao TRT/PB acerca da ilegalidade verificada e o arquivamento do feito. Por fim, deve-se registrar que a empresa contratada não foi cientificada, conforme determinado no item III do despacho do E. Relator (peça 9) . A ocorrência pode ser atribuída ao fato de que não havia nos autos, quando da expedição das comunicações, informação quanto à empresa vencedora, o que foi obtido quando da resposta à oitiva do TRT/PB.
De todo modo, levando em conta a busca da celeridade processual e as conclusões alcançadas após a análise da oitiva do TRT/PB, que ensejará proposta que não afetará os direitos subjetivos da empresa contratada, considera-se, data vênia, não ser mais pertinente a realização da oitiva. 

		E. Impacto dos Encaminhamentos Propostos

	Haverá impacto relevante no órgão e/ou na sociedade, decorrente dos encaminhamentos propostos?
	Não

	F. Pedido de Ingresso aos Autos e de Sustentação Oral

	Há pedido de ingresso aos autos?
	Não

	Há pedido de sustentação oral?
	Não

	G. Processos Conexos e Apensos

	Há processos conexos noticiando possíveis irregularidades na contratação ora em análise?
	Sim

	Número do TC
	Descrição Sumária
	Estado Atual
	Situação Atual

	Processo 013.003/2019-4
	Representação contra tomada de preços do TRT/13ª Região para contratação de serviços de reforma e manutenção do almoxarifado do TRT. A representação aborda a mesma irregularidade alegada neste processo. Ou seja, trata-se da mesma representante, do mesmo órgão representado e a mesma irregularidade alegada. Apesar de serem contra editais distintos, trata-se do mesmo serviço contratado, pelo mesmo órgão, mas para execução em locais diversos.
	Aberto
	Julgado (Acórdão 4.580/2019-TCU-1ª Câmara) 

		Há processos apensos?
	Não

	17.1.    Em virtude do exposto, propõe-se:
            a) conhecer da representação, satisfeitos os requisitos de admissibilidade constantes no art. 113, § 1º, da Lei 8.666/1993, c/c os arts. 235 e 237, VII, do Regimento Interno deste Tribunal, e no art. 103, § 1º, da Resolução - TCU 259/2014;
b)   no mérito, considerar a presente representação parcialmente procedente;
c) indeferir o pedido de medida cautelar formulado pelo representante, uma vez ausentes os pressupostos essenciais para sua concessão;
            d) dar ciência ao Tribunal Regional do Trabalho da 13ª Região, com fundamento no art. 7º da Resolução – TCU 265/2014, sobre a seguinte impropriedade/falha, identificada na Tomada de Preços 2/2019, para que sejam adotadas medidas internas com vistas à prevenção de ocorrência de outras semelhantes:	
	d.1) a exigência de registro de atestado da capacidade técnica-operacional, em nome de qualquer profissional, no Conselho Regional de Engenharia, Arquitetura e Agronomia – Crea ou Conselho de Arquitetura e Urbanismo (CAU) , conforme verificado na Tomada de Preços 1/2019, não tem previsão legal no art. 30, § 3º, da Lei 8.666/1993, e contraria o disposto na Resolução Confea 1.025/2009 e nos Acórdão 128/2012-TCU-Segunda Câmara (relatado pelo Ministro José Jorge) , 655/2016-TCU-Plenário (relatado pelo Ministro Augusto Sherman) e 205/2017-TCU-Plenário (relatado pelo Ministro Bruno Dantas) ; e
	e) informar ao Tribunal Regional do Trabalho da 13ª Região e ao representante que o conteúdo da deliberação poderá ser consultado no endereço www.tcu.gov.br/acordaos”

6.	É o Relatório.

não há

Não atuou.

REPRESENTAÇÃO. TRIBUNAL REGIONAL DO TRABALHO DA 13ª REGIÃO/PB. TOMADA DE PREÇOS 1/2019. REGISTRO DE CAPACIDADE TÉCNICO-OPERACIONAL EM CONSELHO DE FISCALIZAÇÃO PROFISSIONAL. AUSÊNCIA DE AMPARO LEGAL. PRECEDENTES. PARCIAL PROCEDÊNCIA. ARQUIVAMENTO.

REPRESENTAÇÃO (REPR)

Secretaria de Controle Externo de Aquisições Logísticas (Selog).

Registro, inicialmente, que relato o presente processo em razão de sorteio realizado na forma do art. 18-B da Resolução TCU n. 175/2005 (peça 2) .	
2.	Trata-se de representação, com pedido de medida cautelar, formulada por Kayo Cézar Almeida de Andrade, em face de supostas irregularidades constantes da Tomada de Preços n. 1/2019, conduzida pelo Tribunal Regional do Trabalho da 13ª Região/PB, que teve por objeto “a contratação de empresa especializada, por regime de empreitada por preço unitário, para execução de reforma e manutenção do Edifício-Sede do TRT da 13ª Região” (peça 4, p. 1) .
3.	O representante sustentou, em suma, a ilegalidade da cláusula 4.3.9.1 do Edital da Tomada de Preços 01/2019, uma vez que o dispositivo exigia dos licitantes a apresentação de declaração, certidão ou atestado emitido por pessoa jurídica de Direito Público ou Privado, em nome de qualquer profissional e devidamente registrada pela entidade profissional competente, referente ao serviço realizado a qualquer época ou local pela licitante, de forma a comprovar a execução regular de serviço de características similares (peça 1, p. 2) .
4.	Nos pedidos, requereu a procedência da representação para ser determinada ao TRT-13 a adoção de medidas corretivas, nos termos do art. 113, § 2º, da Lei n. 8.666/1993, com vistas ao saneamento da alegada ilegalidade da cláusula 4.3.9.1.
5.	O objeto licitado já se encontra adjudicado à empresa vencedora, FC-Fernandes Carvalho Construtora Ltda. (peça 17, p. 152) , a qual pactuou com o órgão licitante o Contrato TRT n. 19/2019, no valor de R$ 574.108,58, tendo vigência prevista de cinco meses (peça 17, p. 164-182) .
6.	Após resposta à oitiva prévia por mim determinada em Despacho à peça 9, a Secretaria de Controle Externo de Aquisições Logísticas – Selog, em pronunciamentos uniformes, propôs conhecer da presente representação, indeferir o pedido de medida cautelar e, no mérito, considerá-la parcialmente procedente, dando-se ciência ao TRT-13 de que “a exigência de registro de atestado da capacidade técnica-operacional, em nome de qualquer profissional, no Conselho Regional de Engenharia, Arquitetura e Agronomia – Crea ou Conselho de Arquitetura e Urbanismo (CAU) , conforme verificado na Tomada de Preços 1/2019, não tem previsão legal no art. 30, § 3º, da Lei 8.666/1993, e contraria o disposto na Resolução Confea 1.025/2009 e nos Acórdão 128/2012-TCU-Segunda Câmara (relatado pelo Ministro José Jorge) , 655/2016-TCU-Plenário (relatado pelo Ministro Augusto Sherman) e 205/2017-TCU-Plenário (relatado pelo Ministro Bruno Dantas) ” (peças 21 a 23) .
7.	Razão assiste à unidade instrutiva. Vejamos.
No que toca à admissibilidade, conheço da representação, visto estarem satisfeitos os requisitos previstos no art. 113, § 1º, da Lei n. 8.666/93, c/c arts. 235 e 237, inciso VII, do RI/TCU, e no art. 103, § 1º, da Resolução TCU n. 259/2014.
Quanto ao pedido de medida cautelar, sua implementação é incabível ante a inexistência do periculum in mora e periculum in mora reverso, na medida em que o funcionamento das atividades do órgão licitante não é afetado pela execução do objeto licitado, o qual não guarda correlação com a atividade finalística do TRT-13 (exercício da jurisdição) . Por semelhante modo, está ausente o requisito do fumus boni juris, porquanto não consta dos autos elemento indicativo de que a cláusula impugnada (4.3.9.1) tenha, efetivamente, obstado à busca pela proposta mais vantajosa para a Administração.
Atinente ao mérito, é pertinente a proposta da unidade instrutiva no sentido de ser dada ciência à Corte Trabalhista acerca da impropriedade/falha de se exigir registro de atestado da capacidade técnico-operacional no Conselho Regional de Engenharia, Arquitetura e Agronomia – Crea ou Conselho de Arquitetura e Urbanismo (CAU) , conforme consta da cláusula 4.3.9.1 da Tomada de Preços 1/2019, a seguir transcrita:
“4.3.9. Atestado de capacidade Técnico – Operacional: Comprovação por parte da empresa licitante de ter executado serviço de características similares ou superiores à do objeto deste Certame Licitatório. Esta comprovação se dará obrigatoriamente através dos documentos abaixo descritos:
4.3.9.1. Declaração (ões) , Certidão (ões) ou Atestado (s) emitido por pessoas jurídicas de Direito Público ou Privado, em nome de qualquer profissional e devidamente registrada pela entidade profissional competente (CREA – Conselho Regional de Engenharia e Agronomia ou CAU – Conselho Regional de Arquitetura e Urbanismo) , referente a serviço realizado em qualquer época ou local pela empresa licitante, comprovando a execução de serviço de características similares e sem irregularidades.” (Grifei) 
A referida exigência não encontra respaldo no § 3º do art. 30 da Lei n. 8.666/1993, o qual prescreve que “Será sempre admitida a comprovação de aptidão através de certidões ou atestados de obras ou serviços similares de complexidade tecnológica e operacional equivalente ou superior”. Perceba-se que inexiste exigência legal quanto ao registro das certidões ou dos atestados no Crea ou no CAU.
O Tribunal de Contas da União já decidiu nesse mesmo sentido em outras ocasiões, como bem noticiado pela Selog: Acórdão 128/2012-TCU-Segunda Câmara, relator Ministro José Jorge; 655/2016 – TCU – Plenário, relator Ministro-Substituto Augusto Sherman; e 205/2017 – TCU – Plenário, relator Ministro Bruno Dantas.
Ademais, ressalto que, nos autos do TC Processo 013.003/2019-4, fora proferido o Acórdão 4580/2019-TCU-Segunda Câmara, relator Ministro Walton Alencar Rodrigues, por meio do qual o Colegiado abordou matéria idêntica à que ora se aprecia, deliberando por informar o TRT/13 acerca da falha em se exigir registro de atestado da capacidade técnica-operacional no Crea ou no CAU:
“Acórdão 4580/2019-TCU-Primeira Câmara
Os Ministros do Tribunal de Contas da União, reunidos em sessão da Primeira Câmara, ACORDAM, por unanimidade, com fundamento nos arts. 1º, inciso II, e 43, inciso I, da Lei 8.443/1992, c/c os arts. 143, 237, parágrafo único, e 250 do Regimento Interno, quanto ao processo a seguir relacionado, em conhecer da representação, considerá-la procedente, ordenar a adoção das seguintes medidas e determinar o arquivamento, dando ciência ao representante, de acordo com os pareceres emitidos nos autos:
1. Processo TC-Processo 013.003/2019-4 (REPRESENTAÇÃO) 
1.1. Órgão: Tribunal Regional do Trabalho da 13ª Região/PB.
 (. . .) 
1.6.2. com fundamento no art. 7º da Resolução-TCU 265/2014, dar ciência ao Tribunal Regional do Trabalho da 13ª Região, para adoção de medidas internas com vistas à prevenção de ocorrências semelhantes, de que foi identificada a seguinte falha na Tomada de Preços 2/2019:
1.6.2.1. exigência de registro de atestado da capacidade técnica-operacional, em nome de qualquer profissional, no Conselho Regional de Engenharia, Arquitetura e Agronomia (Crea) ou Conselho de Arquitetura e Urbanismo (CAU) , o que não está previsto no art. 30, § 3º, da Lei 8.666/1993, e contraria a Resolução Confea 1.025/2009 e os Acórdão 128/2012-TCU-Segunda Câmara, 655/2016-TCU-Plenário e 205/2017-TCU-Plenário;”
 (Grifei) 
Referido TC Processo 013.003/2019-4 versa sobre representação manejada pelo mesmo representante e tem como representado o mesmo Tribunal Regional do Trabalho da 13ª Região. A única diferença daquela representação para esta é o edital impugnado: nos autos do TC Processo 013.003/2019-4, representou-se contra a Tomada de Preços 2/2019 (execução de reforma e manutenção do almoxarifado do TRT da 13ª Região) ; por seu turno, nos autos deste TC Processo 012.548/2019-7, a representação recai sobre a Tomada de Preços 1/2019 (execução de reforma e manutenção do Edifício-Sede do TRT da 13ª Região) .
Destarte, afigura-se escorreita a proposta da Selog para considerar parcialmente procedente a representação com vistas a cientificar-se o Tribunal Regional do Trabalho da 13ª Região/PB de que a exigência de registro de atestado da capacidade técnica-operacional, em nome de qualquer profissional, no Conselho Regional de Engenharia, Arquitetura e Agronomia – Crea ou Conselho de Arquitetura e Urbanismo (CAU) , conforme verificado na Tomada de Preços 1/2019, não tem previsão no art. 30, § 3º, da Lei 8.666/1993.
Ante o exposto, acolho a proposta da unidade instrutiva, e voto no sentido de que seja adotado o Acórdão que ora submeto a este Plenário.
TCU, Sala das Sessões Ministro Luciano Brandão Alves de Souza, em 7 de agosto de 2019.
RAIMUNDO CARREIRO 
Relator